【裁判字號】    88,訴,1509
【裁判日期】    890303
【裁判案由】    偽造文書等
【裁判全文】
臺灣高雄地方法院刑事判決                        八十八年度訴字第一五九號
    公  訴  人  臺灣高雄地方法院檢察署檢察官
    被      告  甲○○
    被      告  乙○○
右列被告因偽造文等案件，經檢察官提起公訴（八十八年度偵字第一二五一三號），
本院判決如左：
    主  文
甲○○、乙○○共同行使偽造私文書，足以生損害於他人，均處有期徒刑壹年。
偽造之「藍英菊」署押壹枚沒收。
    事  實
一、甲○○、乙○○二人為夫妻關係，召集民間互助會已有數年之時間，渠等自民國
    八十六年六月十日起，共同召集葉玉美、蘇柏坤、丙○○、吳國庭、高桂環、藍
    英菊、謝豐洲等人為會員，設立新台幣（下同）一萬元之互助會一組，共六十會
    ，採內標制，由甲○○擔任會首，乙○○則協助收取會款。然自八十六年年底起
    ，甲○○、乙○○二人因遭他人倒帳，經濟能力逐漸惡化，明知已陷於周轉不靈
    而無支付能力，竟共同基於意圖為自己不法所有之概括犯意，連續於附表所示之
    時間，以附表所示互助會會員之名義，利用並無互助會活會會員競標之機會（除
    附表編號三外），冒標各該互助會員之互助會，並向其餘互助會活會會員（各該
    次被冒標之互助會員除外）詐稱已由附表所示之活會會員得標及各該期應給付之
    得標金如附表所示，而冒標互助會，使其餘不知情之活會會員均陷於錯誤而依例
    交付其各次會款，共計分別詐得如附表所示之金額。並於附表編號三所示之時間
    ，因有其他活會會員到場競標，甲○○與乙○○為遂行渠等之詐欺取財犯行，乃
    另基於偽造文書之犯意，偽造藍英菊投標之標單，並於其上偽造藍英菊之署押及
    如附表編號三之投標金額，提出行使競標，而詐得附表編號三所示之金額。並自
    八十八年三月份起即止會，並將所詐得之財物，共同花用殆盡，會員丙○○被倒
    二十四萬元始知受騙。
二、案經丙○○訴請臺灣高雄地方法院檢察署檢察官偵查起訴。
    理  由
一、右開事實業據被告甲○○、乙○○二人坦承不諱，核與告訴人丙○○所指訴之情
    節相符，並經證人即遭冒標之互助會員藍英菊到院證述屬實，此外，復有互助會
    單一份附卷可稽，被告之自白可認與事實相符。被告二人犯罪事證明確，犯行實
    堪認定，依法應予論科。
二、核被告二人所為，係犯刑法第二百十六條、第二百二十條第一項、第二百十條之
    行使偽造私文書罪、第三百三十九條第一項之詐欺取財罪。被告二人就上開犯行
    ，均有犯意聯絡及行為分擔，皆為共同正犯。被告二人所為先後多次詐欺行為，
    時間緊接，所犯罪名相同，顯係出於概括之犯意為之，為連續犯，爰依刑法第五
    十六條之規定以一罪論，並加重其刑。公訴人雖僅就被告二人冒標謝豐洲一會之
    犯行起訴，而漏未就被告係共計冒標謝豐洲二會之另一會部分起訴，惟此部分與
    經起訴之部分既有連續犯之裁判上一罪之關係，已如前述，本院自仍得予以審酌
    ，併此敘明。被告二人所為連續詐欺罪與行使偽造私文罪二罪間，有方法結果之
    牽連關係，爰依刑法第五十五條之規定，從一重之行使偽造私文書罪論處。審酌
    被告所詐得之金額高達二百六十餘萬元，又不思積極與被害之互助會員達成和解
    ，量刑本不宜從輕，惟念及被告二人素行均良好，未曾受任何有期徒刑以上刑之
    宣告，有本院被告全國前案紀錄表二紙在卷可稽，且犯罪後坦承犯行，態度良好
    ，爰酌情量處如主文所示之刑，以為懲儆。被告於附表編號三所示之時間所偽造
    「藍英菊」之標單，其上有偽造之「藍英菊」署押一枚，雖未扣案，然不能證明
    業已滅失，爰依刑法第二百十九條之規定，宣告沒收。
三、公訴意旨另以：被告甲○○、乙○○另有於冒標互助會時共同偽造填寫「葉玉美
    」標單二次、「蘇柏坤」標單二次、「高桂環」之標單二次、「高聰賜」標單二
    次、「藍英菊」標單二次，「謝豐洲」之標單一次等冒標十一會，而認被告就此
    部分另涉犯有連續行使偽造私文書之犯嫌，且就冒標蘇柏坤二次之互助會及另一
    次冒標藍英菊互助會之部分亦另涉犯詐欺取財罪嫌等語，並以被告二人於偵訊時
    已自白右開犯行，核與告訴人丙○○之指訴相符，以為論據。惟查：
（一）被告甲○○、乙○○均辯稱：並未冒標蘇柏坤之互助會，當時在檢察官訊問時
      因為聽錯，方才會承認有冒標丙○○之互助會，而只冒標藍英菊的互助會一次
      ，但謝豐洲之會冒標二次，而標單大都只有寫金額，只有冒標藍英菊的會那一
      次，因有人到場競標，所以才在標單上寫藍英菊之名字及金額，但謝豐洲的會
      冒標二次等語。
（二）按犯罪事實應依證據認定之，無證據不得推定其犯罪事實；又不能證明被告犯
      罪，應諭知無罪之判決。刑事訴訟法第一百五十四條及第三百零一條分別定有
      明文。
（三）證人丙○○到院證稱：我有參加甲○○於八十八年六月十日所召集之互助會，
      共參加二會，均是活會等語（見本院八十八年十二月一日訊問筆錄）明確，並
      未言及其所參加之互助會有遭被告冒遭之情形；被告雖於偵訊時自承有冒標丙○○之會，然於庭訊時既已改稱係因誤聽檢察官之訊問方為如此之陳述，且藍
      英菊之互助會僅冒標一會，係謝豐洲之會方冒標二會等語。則在無其他證據之
      情形下，尚難認定被告二人確有冒標丙○○之互助會二會及除附表編號三外，
      另冒標有藍英菊之互助會一會之犯行存在，惟公訴人既認此部分與前揭論罪之
      連續詐欺罪部分有裁判上一罪之關係，爰不另為無罪之諭知。
（四）查民間互助會會員標會時書寫之標單，一般均書寫金額及投標會員之姓名或代
      名，而未冠以「標單」字樣，固非刑法第二百十條之私文書，應屬紙上之文字
      ，然依習慣足以表示該人出息若干參與競標用意之證明，合屬刑法第二百二十
      條以文書論之私文書。惟如僅記載所出利息，而無投標人之姓名或代名，徒憑
      該紙上之數字，尚不足以證明係何人之投標，仍須透過主持開標之人或會首或
      參與競標之會員口述，始能確定該標單係何人所出具，而無法僅據該紙上數字
      記載，遽依習慣推知係由何會員出息競標之用意證明，故尚非以文書論之私文
      書。因本件並未查扣任何標單可供佐證被告甲○○及乙○○於附表（編號三除
      外）所示之時間曾為偽造標單之事實，而被告甲○○亦稱雖有書寫標單但僅寫
      金額，未附以被冒名人之姓名或代名等語；參酌吾國民間召集之互助會，一般
      標會時若無意競標者，會員大多不會前往觀看開標，而有意競標者，亦因會員
      相互間或與會首間多屬熟識之同事、友人或左右鄰舍，標會或會款之交付往往
      基於彼此間相互之信任關係而未正式填具標單競標，多僅以電話告知會首欲競
      標之金額，故到場競標者人數均十分有限，而親自到場競標者，因人數甚少，
      縱有書寫標單，為求便利亦多僅書立金額，不載姓名或代名，而由會首在開標
      時以標單上之筆跡辨明係何人投標並決標後再以電話告知各會員之方式亦在所
      多有等情以觀，被告甲○○所辯除冒標藍英菊之互助會因有人到場競標，有寫
      名字及金額外，其餘標單只有寫金額，並未書寫姓名乙節，尚無悖吾人生活經
      驗法則。被告甲○○除冒標藍英菊之互助會所寫之「標單」外，其餘「標單」
      既僅有金額，依前所述，尚難認為屬刑法第二百十條之文書或二百二十條第一
      項以文書論之文書。惟公訴人既此部分與前揭論罪之偽造並持以行使偽造私文
      書罪部分有連續犯之裁判上一罪之關係，爰不另為無罪之諭知，附此敘明。
據上論斷，應依刑事訴訟法第二百九十九條第一項前段，刑法第二十八條、第二百十
六條、第二百二十條第一項、第二百十條、第三百三十九條第一項、第二百十九條、
第五十五條，罰金罰鍰提高標準條例第一條前段，判決如主文。
本案經檢察官楊婉莉到庭執行職務。
中    華    民    國    八十九    年      三      月        三        日
                                  臺灣高雄地方法院刑事第六庭
                                            法  官  李怡諄
右正本證明與原本無異。
如不服本判決，應於判決送達後十日內，向本院提出上訴狀。
                                            書記官  羅榮全
中    華    民    國      八十九      年      三      月三      日
附錄本件論罪條文：刑法第二百十六條、第二百二十條第一項、第二百十條
偽造、變造私文書，足以生損害於公眾或他人者，處五年以下有期徒刑。
在紙上或物品上之文字、符號，依習慣或特約，足以為表示其用意之證明者，關於本
章之罪，以文書論。
行使第二百十條至第二百十五條之文書者，依偽造、變造文書或登載不實事項或使登
載不實事項之規定處斷。
附表： （金額之單位均為新台幣）
┌──┬───────┬───────┬─────┬─────────┐
│編號│ 遭冒標之會員 │  日    期    │ 得標金   │  詐得之金額      │
├──┼───────┼───────┼─────┼─────────┤
│ １ │ 謝  豐  洲   │ 86.12.10     │ 三千元   │ 約三十六萬四千元 │
├──┼───────┼───────┼─────┼─────────┤
│ ２ │ 葉  玉  美   │ 87.2.10      │ 三千元   │ 約三十四萬三千元 │
├──┼───────┼───────┼─────┼─────────┤
│ ３ │ 藍  英  菊   │ 87.4.10      │ 三千元   │ 約三十二萬九千元 │
├──┼───────┼───────┼─────┼─────────┤
│ ４ │ 葉  玉  美   │ 87.6.10      │ 三千元   │ 約三十萬零八千元 │
├──┼───────┼───────┼─────┼─────────┤
│ ５ │ 高  桂  環   │ 87.8.10      │ 三千元   │ 約二十九萬四千元 │
├──┼───────┼───────┼─────┼─────────┤
│ ６ │ 高  桂  環   │ 87.10.10     │ 三千元   │ 約二十七萬三千元 │
├──┼───────┼───────┼─────┼─────────┤
│ ７ │ 高  聰  賜   │ 87.12.10     │ 三千元   │ 約二十五萬九千元 │
├──┼───────┼───────┼─────┼─────────┤
│ ８ │ 高  聰  賜   │ 88.1.10      │ 三千元   │ 約二十五萬二千元 │
├──┼───────┼───────┼─────┼─────────┤
│ ９ │ 謝  豐  洲   │ 88.3.10      │ 三千元   │ 約二十三萬一千元 │
└──┴───────┴───────┴─────┴─────────┘


司法院資訊處製作；財團法人民間司法改革基金會備份。
